【裁判字號】    95,訴,276
【裁判日期】    951229
【裁判案由】    侵權行為損害賠償
【裁判全文】
臺灣宜蘭地方法院民事判決               95年度訴字第276號
原      告  甲○○
被      告  丙○○
訴訟代理人  曾威龍律師
上列當事人間請求侵權行為損害賠償事件，本院於民國95年12月
15日言詞辯論終結，判決如下：
    主  文
被告應給付原告新臺幣貳拾萬元，及自民國九十五年九月二十九
日起至清償日止，按年息百分之五計算之利息。
原告其餘之訴駁回。
訴訟費用由被告負擔十分之一；餘由原告負擔。
本判決第一項得假執行。但被告以新臺幣貳拾萬元為原告供擔保
後，得免為假執行。
    事實及理由
一、原告起訴主張：被告前向興農人壽保險股份有限公司（下稱
    興農人壽）投保人身保險，且委由原告繳交保險費，被告於
    民國92年8月間，填具保險單借款合約書及抵繳保費同意書
    ，向興農人壽申辦保險單質押借款新臺幣（下同）50,000元
    ，再以之抵繳其孫陳竹鎰為被保險人之保險契約保險費，被
    告明知上開保險單借款合約書及抵繳保費同意書上之「丙○
    ○」簽名並非原告所冒簽，竟於94年10月12日具狀向臺灣宜
    蘭地方法院檢察署對原告提出偽造文書之告訴，誣告原告偽
    造上開簽名，案經臺灣宜蘭地方法院檢察署偵查後對原告為
    不起訴處分，而被告所為誣告之犯行，業經臺灣宜蘭地方法
    院以被告犯誣告罪判處有期徒刑2月，緩刑2年在案。而原告
    因遭被告誣告，花費時間精神配合偵查，內心深受煎熬與壓
    力，原告之人格權遭受侵害，且因此案件，遭長官之升遷考
    核評比，已使原告可能因此失去升遷之機會，造成預期利益
    之損失，爰基於侵權行為之法律關係，請求被告給付精神慰
    撫金1,000,000元、預期利益之損失1,200,000元及請求被告
    回復原告之名譽而應於報章媒體登載道歉啟事等語。並聲明
    ：被告應給付原告2,200,000元及自起訴狀繕本送達被告之
    翌日起至清償日止，按年息百分之5計算之利息，並應於中
    國時報第一版刊登如附件所示之道歉啟事。
二、被告則以：原告為興農人壽之業務員，被告則為興農人壽之
    保戶，而被告為17年5月6日出生，且罹患心臟病等病變，於
    93年12月27日經急診入院治療，身體狀況不好，已年老力衰
    ，於94年間被告經通知應繳費及繳息，因金額有差異，經查
    詢得知曾向興農人壽辦理質借5萬元以抵繳陳竹鎰之保費，
    被告甚感訝異，被告因投保事宜均透過原告為之，故原告屢
    屢拿文書要求被告簽名，故被告認上開保險單借款合約書及
    抵繳保費同意書均應非被告所為，並以存證信函通知原告，
    因原告不予理會，被告始具狀向臺灣宜蘭地方法院檢察署提
    出告訴，並多次要求檢察官將保險單借款合約書及抵繳保費
    同意書上之簽名送法務部調查局鑑定，始得知上開簽名與被
    告日常書寫之字跡筆劃特徵相同，故被告並非誣告之故意，
    僅在釐清事實而已，故被告並未有侵權行為，原告請求被告
    賠償並無理由，縱認被告應負賠償責任，原告並未因本案而
    遭興農人壽為任何實際上之懲處，故原告請求預期利益損失
    ，自屬無據。而本件被告對原告提出告訴，其爭執僅50,000
    元而已，影響非鉅，且原告辦理保險業務之方式亦難辭其咎
    ，故原告請求精神慰撫金1,000,000元顯屬過高，而且本件
    被告對原告提出偽造文書之告訴，僅經偵查程序，即經檢察
    官為不起訴處分，並未公開，原告請求登報道歉實無必要等
    語，資為抗辯。並聲明：原告之訴駁回。
三、原告主張被告前向興農人壽投保人身保險，且委由原告繳交
    保險費，被告於92年8月間，填具保險單借款合約書及抵繳
    保費同意書，向興農人壽申辦保險單質押借款50,000元，再
    以之抵繳其孫陳竹鎰為被保險人之保險契約保險費，被告以
    上開保險單借款合約書及抵繳保費同意書上之「丙○○」簽
    名非被告所親簽為由，於94年10月12日具狀向臺灣宜蘭地方
    法院檢察署對原告提出偽造文書之告訴，主張原告偽造上開
    簽名，案經臺灣宜蘭地方法院檢察署偵查後對原告為不起訴
    處分，而被告之行為，則經臺灣宜蘭地方法院以95年度訴字
    第410號判處被告誣告罪有期徒刑2月，緩刑2年在案，此業
    經本院調閱95年度訴字第410號刑事卷宗核閱無誤，復為兩
    造所不爭執，自堪信為真實。
四、至原告主張被告有誣告之侵權行為，造成其人格權受有侵害
    ，及其因此無法升遷而受有預期利益損失，請求非財產上損
    害賠償及於報章媒體登報道歉等節，則為被告所否認，並以
    上開情詞置辯，故本件應審究者，即為被告對於原告是否有
    誣告之行為？是否構成侵權行為？原告請求被告賠償是否有
    理由？請求之金額及方式是否合理？茲分述如下：
（一）被告雖辯稱其非故意誣告原告偽造文書，而係因年老體衰
      ，因不知有保單質借50,000元之事，為查明真相始具狀向
      宜蘭地方法院檢察署提出告訴等語，然查，被告確曾於94
      年10月12日具狀向臺灣宜蘭地方法院檢察署提出告訴，此
      有告訴狀在卷可稽（見95年度他字第432號偵查卷第7頁）
      ，依被告所告訴之事，係主張保險單借款合約書及抵繳保
      費同意書上之簽名非其所親簽，而為原告所偽造，此一情
      事，顯非基於揣測或有所懷疑而為主張，因對於自己是否
      有簽名一節，此乃自己親身見聞之事，當不可能諉為不知
      ，且縱如被告所述其因年老體衰記憶力或較一般人為差，
      然偵查中數次開庭，經檢察官提示上開保險單借款合約書
      及抵繳保費同意書上之簽名予被告觀看，亦足以提起被告
      之記憶，然被告仍執稱其並未簽名，而係遭原告所偽造，
      可見被告實有誣告之意甚明，且被告雖於告訴狀中有請求
      檢察官將其筆跡送鑑定，然此乃為提供檢察官偵查調查之
      方式，與被告是否有為誣告之行為無涉，參以被告於刑事
      庭中已承認誣告之犯行，而經本院刑事庭以95年度訴字第
      210號判處被告有期徒刑2月，緩刑2年在案，更可徵被告
      有意圖使原告受刑事處分，而向該管公務員誣告原告涉犯
      刑法偽造文書罪之故意，其所為自屬侵權行為。
（二）按不法侵害他人之身體、健康、名譽、自由、信用、隱私
      、貞操，或不法侵害其他人格法益而情節重大者，被害人
      雖非財產上之損害，亦得請求賠償相當之金額。其名譽被
      侵害者，並得請求回復名譽之適當處分，民法第195條第1
      項定有明文。本件被告誣告之侵權行為，使原告之名譽受
      損，而經偵查歷次開庭之訟累，其精神上受有痛苦，自屬
      當然，故原告依據上開規定，請求被告賠償之各項內容，
      本院逐一審酌如下：
  １、精神上損害賠償：按不法侵害他人之人格權，被害人受有
      非財產上損害，請求加害人賠償相當金額之慰撫金時，法
      院對於慰撫金之量定，應斟酌實際加害情形、所造成之影
      響、被害人痛苦之程度、兩造之身分地位經濟情形及其他
      各種狀況，以核定相當之數額（最高法院47年台上字第12
      21號、51年台上字第223號判例參照）。本院審酌原告任
      職於興農人壽，擔任區經理，年收入約為106萬元，名下2
      筆土地及1筆，被告則年已逾70歲，名下有多筆投資及4筆
      不動產等情，有兩造之稅務電子閘門財產所得調件明細表
      在卷可按（見本院卷第37-44頁），而被告明知原告並未
      偽造其簽名而竟具狀向檢察官提出告訴，使原告因此歷經
      偵查程序，精神上受有相當之痛苦，爰斟酌兩造身分、地
      位、經濟狀況、所受痛苦程度等一切情狀，認原告請求被
      告賠償20萬元之精神慰撫金為相當，逾此部分之請求，為
      無理由，應予駁回。
  ２、登報道歉部分：原告雖請求被告應在報章媒體上登載道歉
      啟事，惟查本件僅在偵查階段即經檢察官查明而為原告不
      起訴處分，依偵查不公開原則，被告誣告之事自非屬公開
      ，且依證人即原告之長官乙○○到庭證稱：此事只有我知
      道，並沒有報上去給總公司，我私下有做查核工作等語（
      見本院卷第79頁），更可知得知本件誣告之事者，僅限於
      少數人，本院認本判決已足回復被上訴人名譽，無另行登
      報向不知情大眾告知之必要，故原告該部分之請求為無理
      由，應予駁回。
  ３、預期利益損失部分：原告雖又主張因被告誣告之事，造成
      其影響考績且無法升遷而受有預期利益之損失等語，惟查
      ，經證人即原告之長官乙○○到庭證稱：我向總公司查記
      錄，後來查清楚並沒有代簽名，被告來公司好幾次與原告
      有爭執，保險公司很在意個人的行為，本來有打算要晉升
      ，但是這件事情有一點影響‧‧‧但是這件事並非唯一的
      考量，也是有考量原告個人與本案無關的其他因素‧‧‧
      沒有對原告做出處分‧‧‧晉升是指處經理，原告為區經
      理，區經理是看業績，處經理是有固定的薪水，但是區經
      理如果業績很好的話，也有可能薪水比處經理還高‧‧‧
      當年度的考績應該會有影響，實際上考績的分數會比較差
      一點，但是實質上錢的方面是沒有影響（見本院卷第78-8
      1頁），故依證人乙○○所述，原告因被告誣告偽造文書
      之事，經原告公司查明而未對原告為任何處分，且縱使因
      此事而使證人乙○○有所考量，但原告無法晉升，顯非全
      因本件事情所致，況原告縱使晉升為處經理後，其薪水不
      一定比原告現任職務為高，至影響考績之部分，亦經證人
      乙○○證述考績為1年1評，且該年度考績縱使分數較低，
      對於金錢方面並不生影響，故更無從證明原告所述因無法
      晉升及影響考績而使收入減少一節。此外，原告復未舉證
      證明其受有預期利益之損失，故原告此部分之主張，尚屬
      無據。
五、綜上所述，原告依據侵權行為之法律關係，請求被告給付20
    0,000元及自起訴狀繕本送達之翌日（即95年9月29日）起至
    清償日止，按年息百分之5計算之利息，為有理由，應予准
    許，其餘之請求為無理由，應予駁回。
六、本件所命給付之金額未逾500,000元，爰依民事訴訟法第389
    條第1項第5款，依職權宣告假執行，並依職權宣告被告得供
    相當之擔保後，免為假執行。
七、本件判決之基礎已臻明確，兩造其餘攻擊、防禦方法，核與
    判決結果無影響，爰不一一論述，附此敘明。
八、結論：本件原告之訴為一部有理由，一部無理由，依民事訴
    訟法第79條、第389條第1項第5款、第392條第2項，判決如
    主文。
中    華    民    國    95    年    12    月    29    日
                  臺灣宜蘭地方法院民事庭
                      法  官  鄭貽馨
正本與原本無異。
如不服本判決應於判決送達後20日內提出上訴狀（須付繕本）。
中    華    民    國    96    年     1    月     4    日
                      書記官  陳蒼仁


司法院資訊處製作；財團法人民間司法改革基金會備份。
